臺灣臺南地方法院刑事判決　　　　　　　　　　　　　九十三年度訴字第四七號
　　公　訴　人　臺灣臺南地方法院檢察署檢察官
　　被　　　告　丙○○
　　指定辯護人　許雅芬律師
右列被告因殺人未遂案件，經檢察官提起公訴（九十三年度偵字第三三七九號），本
院判決如左：
    主  文
丙○○傷害人之身體，處有期徒刑壹年，扣案水果刀壹支沒收之。
    事  實
一、丙○○因其女友甲○○之父乙○○反對其等交往，對乙○○心生不滿，乃萌生傷
    害乙○○之故意。丙○○遂於民國九十三年三月二十二日，攜帶其所有之水果刀
    一支，並騎乘機車尾隨乙○○所駕車號九一八—ＬＳ之計程車（內載甲○○）至
    臺南市○○路十六號「成功路加油站」處。同日十三時許，丙○○見乙○○駕車
    進入加油站並下車後，即持水果刀，朝乙○○腹部接續猛刺二次，致乙○○受有
    右上腹部約十公分長之刺傷，合併腹內臟器外露，及左下胸部、腹部交界處，長
    約三公分Ｘ三公分的穿刺傷，併致肝臟裂傷，小腹繫膜裂傷合併小腸缺血等傷害
    。嗣經加油站員工聞聲見狀並即報警後，經警當場查獲丙○○，並扣得丙○○所
    有，且供其犯罪所用之水果刀一支。
二、案經乙○○之配偶洪琴鶯訴由台南市警察局第五分局報告臺灣臺南地方法院檢察
    署檢察官偵查起訴。
    理  由
一、訊據被告丙○○於本院審理時固均坦承其所持之水果刀於前揭時地刺傷被害人乙○○等情，惟矢口否認涉有傷害罪嫌，辯稱：被害人所受傷勢係因被害人上前搶
    奪其所持水果刀之際，被害人不慎將刀刃自行刺入，並非其有意持刀刺向被害人
    ；且係被害人先欲攻擊伊，伊持刀之舉，應係正當防衛云云，辯護意旨則以被告
    領有中度智障之殘障手冊，案發當日應有精神耗弱或心神喪失之情狀云云。
二、經查：
（一）被告於九十三年三月二十二日十三時許，在臺南市○○路十六號「成功路加油
      站」處，與被害人乙○○相遇，且被告所攜帶之水果刀刺傷被害人乙○○等情
      ，業據被告於偵審中供承不諱，並有水果刀一支扣案可稽，此部份事實應堪認
      定。又被害人乙○○因而受有右上腹部約十公分長之刺傷，合併腹內臟器外露
      ，及左下胸部、腹部交界處，長約三公分Ｘ三公分的穿刺傷，併致肝臟裂傷，
      小腹繫膜裂傷合併小腸缺血等傷害等情，業據行政院衛生署台南醫院函覆本院
      屬實，有該院來函一份在案可參（參見偵卷第十五頁），此部份事實亦堪認定
      。
（二）被害人乙○○於本院審理時，以證人身分結證稱：當日伊停車欲至加油站加油
      ，甫下車即見被告持刀衝向伊，並即持刀刺伊腹部二下；當日遭被告刺傷前，
      並未與被告發生拉扯，亦未曾上前搶刀等語，核與證人即當時亦在現場之甲○○於本院審理時結證稱：當日被害人乙○○將車停好後，被告即從後方走來，
      並持水果刀朝被害人乙○○刺去。被告行兇前，被害人乙○○並無與被告談話
      ；被告持刀刺傷被害人乙○○後，乙○○曾拉住被告使其無法離去等語（均參
      見本院九十三年十月十二日審判筆錄）大致相符，足見被害人當日係遭被告持
      刀刺傷，且被害人受害前，雙方並未發生爭吵甚或拉扯。被害人乙○○與被告
      事後發生拉扯之舉，係遭被告刺傷後，所為自衛及欲逮捕被告之舉，應無被告
      所述因拉扯或搶刀之際，被害人自行刺中自身腹部之情狀。被告雖屢次辯稱：
      被害人所受刀傷，係被害人搶刀之際，不慎自行刺中腹部云云。然被告於偵查
      中供稱：係其持水果刀刺傷被害人等語（參見偵卷第六頁）；復稱：當日其手
      握刀身，因被害人欲搶其水果刀，並往身上拉扯，因而刺及被害人身體（參見
      偵卷第六四頁），嗣於本院調查時供稱：當日被害人見其口袋內置有物品，向
      其詢問並要求其交付，待其將水果刀取出並交付予被害人後，被害人自行刺向
      腹部，導致當場流血云云（參見本院九十三年五月十四日訊問筆錄），是綜觀
      被告就被害人所受傷勢之發生原因，前後供述不一，且差異甚大，且與前述證
      人乙○○、甲○○之證述均不相符，尚難採信。
（三）按刑法上之正當防衛以遇有現在不法之侵害為前提，如不法侵害並未發生，即
      無防衛之可言，最高法院著有二十七年上字第二八七九號判例可資參照。查證
      人乙○○於本院審理時結證稱：當日並未持任何工具攻擊被告等語，核與證人
      甲○○於本院審理時結證稱：被害人乙○○遭被告刺傷時，被害人乙○○手上
      並無持用物品等語（均參見前開審判筆錄）相符，參以被告於本院調查時亦供
      稱：當日被告雖曾手持長約一尺半之金屬扳手，但並未毆打伊云云（參見本院
      九十三年五月十四日訊問筆錄），證人乙○○、甲○○與被告之供述雖稍有出
      入，然可認定被害人乙○○當日確未曾攻擊被告。被告雖於偵查中供稱：被害
      人手持一拆輪子之工具毆打伊，伊遂持刀自衛，被害人見狀，即將手上工具放
      下云云（參見偵卷第七十二頁），另於本院九十三年八月十八日行準備程序時
      稱：被害人乙○○曾持鐵棒毆擊伊，伊持刀之舉，僅係自我防衛云云。惟被告
      此部份供述，與其於本院調查所供，及證人乙○○、甲○○所證均不相符，自
      難採信。是被害人乙○○既無攻擊被告之行為，自難認有何現在不法之侵害存
      在。然被告竟持刀以對，甚而刺傷被害人乙○○，自難援引刑法正當防衛之規
      定以卸免刑責。
（四）另被告經本院函請嘉南療養院鑑定其於前揭犯行時之精神狀態，經鑑定後認被
      告對犯行之經過可詳細描述，並無意識混亂或不知所為之情形，且偵訊筆錄上
      之回答內容亦無怪異脫序之處。在認知功能方面沒有嚴重下降到影響或完全喪
      失生活的能力，仍具有對於社會規範的認識理解與判斷能力，因認被告於犯行
      時之精神狀態，並未達於心神喪失或精神耗弱之程度等情，有該院九十三年十
      月十四日以嘉南般字第０九三０００四九六二號司法精神鑑定報告書一份在卷
      可稽。堪認被告於行為之際，並無心神喪失或精神耗弱之情事。辯護意旨認被
      告於行為時之精神狀態已有心神喪失或精神耗弱之狀態，而有刑法第十九條規
      定之適用等語，容有未洽。
（五）綜上所述，被告傷害犯行明確，堪以認定，應依法論科。
二、核被告所為係犯刑法第二百七十七條第一項之傷害罪。公訴意旨雖認被告係持刀
    朝告訴人腹部要害攻擊，足見其於行為之際，存有殺害告訴人之意，因認被告所
    為係犯刑法第二百七十一條第二項、第一項之殺人未遂罪等語，惟按殺人未遂與
    傷害罪之區別，本在於行為人於行為之際之主觀犯意，是否確有殺害被害人之故
    意，抑或僅有使被害人受有一定傷勢之意為區分之標準，惟行為人主觀犯意隱藏
    於心中，無從窺見，僅能依據事後勘查行為人行為之際之相關客觀事實而為認定
    。是行為人行為之際，與被害人之衝突原因、相對距離、行為人所用工具、被害
    人受創部位、所受之傷勢、是否續行攻擊等客觀因素，均應綜合而為判斷行為人
    於行為之際是否具有殺人之故意，尚難僅以行為人攻擊部位為唯一認定依據。查
    被害人乙○○於本院審理時結證稱：被告刺傷其腹部後，並未追擊，而係跑向甲○○。其便請路人報警，被告聽聞報警，即騎乘機車欲離去，其乃上前抓住被告
    機車後座，將機車拉倒；而被告逃跑時，雖攜帶水果刀，但並未再次持刀刺擊等
    語。並稱：其抓住被告機車至警察趕至現場，前後約有五分鐘之久等語，核與證
    人甲○○於同日庭訊所述被害人乙○○遭刺傷後拉住被告機車後座，令被告無法
    離去等語相符（均參見前揭審判筆錄），從而被告持刀刺傷被害人乙○○後，仍
    持刀在手，倘其確有殺害被害人之意，衡情當可續行追擊，以確致被害人死亡之
    結果。然其捨此不為，甚而於被害人拉住其機車使其無法離去前後期間長達五分
    鐘之過程中，亦未曾再行持刀攻擊被害人，是其是否確有殺害被害人之意，實非
    無疑。況被告所持水果刀全長十八公分，金屬刀刃部分僅九．五公分一節，業據
    本院當庭勘驗屬實（參見本院九十三年十月十二日審判筆錄），是被告所持水果
    刀係供一般家庭削水果所用，倘其確有殺害被害人之意，當可備較易致人於死之
    利刃或持上開水果刀朝向被害人之頭部、胸部等更易致命之部位攻擊，然被告避
    開前開較易致命之部位，而選擇以被害人腹部部位攻擊，是其持刀攻擊之際，應
    僅存傷害被害人之意，而非欲殺害被害人之故意。是核被告所為應祇成立刑法第
    二百七十七條第一項之傷害罪，公訴意旨認被告係犯刑法第二百七十一條第二項
    、第一項之殺人未遂罪等語，容有未洽。惟其基本事實同一，本院仍得予以審酌
    ，並變更起訴法條。又被告本於一傷害故意，持刀接續傷害被害人二次，應為接
    續犯，僅為單純一傷害罪。爰審酌被告犯罪動機、手段、因被害人反對其與證人
    甲○○交往，不思以正當管道爭取被害人之認同，竟出諸暴力手段相對、被害人
    所受傷勢、犯罪後迄今尚未取得被害人之諒解、且否認犯行之態度等一切情狀，
    量處如主文所示之刑，以資懲儆。扣案水果刀一支，為被告所有，且為供犯罪所
    用之物，爰依刑法第三十八條第一項第二款之規定沒收之。
據上論斷，應依刑事訴訟法第二百九十九條第一項前段、第三百條，刑法第二百七十
七條第一項、第三十八條第一項第二款，罰金罰鍰提高標準條例第一條前段，判決如
主文。
本案經檢察官丁○○到庭執行職務
中      華      民      國    九十三    年     十一     月      四      日
                                  臺灣臺南地方法院刑事第九庭
                                              法  官  蘇清水
                                              法  官  林欣玲
                                              法  官  卓穎毓
右正本證明與原本無異。
如不服本判決，應於判決送達後十日內向本院提出上訴狀( 應附繕本 )。
                                              書記官  秦建華
中      華      民      國    九十三    年     十一     月      四      日
附錄法條：
中華民國刑法第二百七十七條
傷害人之身體或健康者，處三年以下有期徒刑、拘役或一千元以下罰金。
犯前項之罪因而致人於死者，處無期徒刑或七年以上有期徒刑；致重傷者，處三年以
上十年以下有期徒刑。
